ACORDAO-COMPLETO-2514563

ACÓRDÃO 2426/2021 ATA 39/2021 - PLENÁRIO

VISTOS, relatados e discutidos estes autos de embargos de declaração opostos pelo Sr. Marcelo José Salles de Almeida ao Acórdão 1879/2021-TCU-Plenário, que negou provimento ao recurso de reconsideração interposto pelo mesmo responsável contra o Acórdão 1891/2020-TCU-Plenário, o qual  apreciou processo de tomada de conta especial instaurada em virtude de possíveis irregularidades relacionadas ao reconhecimento de dívida, por parte das Administrações Regionais do Serviço Nacional de Aprendizagem Comercial no Estado do Rio de Janeiro (Senac/ARRJ) e do Serviço Social do Comércio no Estado do Rio de Janeiro (Sesc/ARRJ) , para com a Federação do Comércio de Bens, Serviços e Turismo do Estado do Rio de Janeiro (Fecomércio/RJ) ,
ACORDAM os Ministros do Tribunal de Contas da União, reunidos em sessão do Plenário, ante as razões expostas pelo relator, em: 
9.1. conhecer dos embargos de declaração, uma vez que foram preenchidos os requisitos de admissibilidade previstos nos artigos 32, inciso II, e 34, caput e § 1º, da Lei 8.443/1992, para, no mérito, rejeitá-los, mantendo inalterada a decisão recorrida;
9.2. dar ciência desta deliberação ao embargante.

Embargos de declaração opostos em face de contra acórdão que negou provimento a recurso de reconsideração interposto contra deliberação que apreciou tomada de contas especial relativa a irregularidades relacionadas ao reconhecimento de dívida.

Administração Regional do Senac no Estado do Rio de Janeiro; Administração Regional do Sesc no Estado do Rio de Janeiro.

3. Interessados/Responsáveis/Recorrentes:
3.1. Responsáveis: Federação do Comércio de Bens, Serviços e Turismo do Estado do Rio de Janeiro (42.591.099/0001-93); Marcelo José Salles de Almeida (XXX.146.287-XX); Orlando Santos Diniz (XXX.078.767-XX).
3.2. Recorrente: Marcelo José Salles de Almeida (XXX.146.287-XX).

Augusto Nardes e Aroldo Cedraz.

13.1. Ministros presentes: Ana Arraes (Presidente), Walton Alencar Rodrigues, Benjamin Zymler (Relator), Augusto Nardes, Aroldo Cedraz, Raimundo Carreiro, Bruno Dantas, Vital do Rêgo e Jorge Oliveira.
13.2. Ministros que alegaram impedimento na Sessão: Augusto Nardes e Aroldo Cedraz.
13.3. Ministros-Substitutos presentes: Augusto Sherman Cavalcanti, Marcos Bemquerer Costa, André Luís de Carvalho e Weder de Oliveira.

ACORDAO-COMPLETO-2538726

Acórdão de Relação 1399/2022 - Plenário

Acórdão de Relação

ACORDAO-COMPLETO-2522017

Acórdão de Relação 123/2022 - Plenário

BENJAMIN ZYMLER

Ministro Benjamin Zymler.

Trata-se de tomada de contas especial constituída em atendimento ao subitem 9.1 do Acórdão 980/2017-TCU-Plenário, que tratou de representação sobre possíveis irregularidades relacionadas ao reconhecimento de dívida, por parte das Administrações Regionais do Serviço Nacional de Aprendizagem Comercial no Estado do Rio de Janeiro (Senac/RJ) e do Serviço Social do Comércio no Estado do Rio de Janeiro (Sesc/RJ) , para com a Federação do Comércio do Estado do Rio de Janeiro (Fecomércio/RJ) .
2.	Nesta etapa processual, são apreciados embargos de declaração opostos pelo Sr. Marcelo José Salles de Almeida ao Acórdão 1879/2021-TCU-Plenário, que negou provimento ao recurso de reconsideração do mesmo responsável contra o Acórdão 1891/2020-TCU-Plenário.
3.	Por sua vez, o Acórdão 1891/2020-TCU-Plenário julgou irregulares as contas da Fecomércio/RJ e dos Srs. Marcelo Jose Salles de Almeida e Orlando Santos Diniz, condenando-os ao pagamento do dano apurado. A parcela atualizada do débito de responsabilidade dos Srs. Orlando Santos Diniz e Marcelo José Salles de Almeida, em solidariedade com a Fecomércio/RJ, correspondia a R$ 42.376.008,42, em 20/07/2020. Já o valor atualizado do débito de responsabilidade do Sr. Orlando Santos Diniz, solidariamente com a Fecomércio/RJ, nessa mesma data, era de R$ 21.870.497,96.
4.	Outrossim, a Fecomércio/RJ e o Sr. Orlando Santos Diniz foram sancionados com a multa do art. 57 da Lei 8.443/1992, no valor individual de R$ 640.000,00, ao passo que o embargante foi apenado com a multa de R$ 160.000,00, aplicada com base no mesmo dispositivo legal.
5.	Em vista do desfecho processual, o Sr. Marcelo José Salles de Almeida interpôs embargos de declaração com a alegação de haver obscuridade na análise da culpabilidade/reprovabilidade da atuação do embargante à luz da adoção de tese jurídica absolutamente razoável e defendida por renomados pareceristas e objeto da ação judicial nº 0108747-51.2014.8.19.0001.
6.	Nesse sentido, o embargante aduziu que:
"Quanto ao tema, importante enfatizar que o argumento apresentado pelos juristas não foi acolhido por esse E. Tribunal vez que os repasses eram feitos pela Confederação Nacional do Comércio à administração Regional das Federações de Comércio e, portanto, não haveria uma vinculação direta entre o Sesc/RJ e a Fecomércio/RJ que justificasse a celebração do instrumento de reconhecimento de dívida. 
Ocorre que à época dos fatos, o entendimento levado a conhecimento do Embargante era de que: o Sesc/RJ era o titular do direito de receber 80% da arrecadação líquida, sendo desta instituição a obrigação legal de repassar a CNC 3% dos recursos recebidos; a CNC por sua vez, não era a titular do direito sobre tais recursos, mas estava obrigada por lei criar um Fundo de equalização e a repassar 80% (ou 2,4% do total) à Fecomércio/RJ, que era a titular final do direito de receber esta parte dos recursos oriundos da arrecadação.
No entanto, estando o Sesc/RJ sob intervenção, teve os recursos a ele destinados bloqueados, não tendo condição de realizar o repasse à CNC previsto em lei e, consequentemente, não houve repasse a Fecomércio/RJ. Logo, considerando que a CNC não detinha os recursos nem era a titular do direito de recebê-los, o entendimento jurídico firmado naquela época de que, para que a Fecomércio/RJ pudesse receber a parte que lhe cabia por lei, seria necessário celebrar o instrumento de dívida entre as instituições destinatárias finais dos recursos quais sejam Sesc/RJ e Fecomércio/RJ. 
Ora, esta tese parecia razoável e era defendida por operadores do direito renomados, tanto é que se entendeu que havia necessidade de interpor Ação Declaratória judicialmente para afastar tal entendimento (ação declaratória 0108747- 51.2014.8.19.0001) . Tal ação foi julgada procedente em primeira instância, ou seja, um juiz togado entendeu ser pertinente a interposição da ação para que a matéria fosse devidamente discutida e o direito das partes definido. Já em sede de recurso, em que pese a ação tenha sido julgada sem apreciação do mérito, a razão indicada pelo tribunal competente foi de que "não cabe demanda declaratória para simples interpretação de tese jurídica ou de questão de direito", o que inclusive foi citado no voto do Excelentíssimo Relator do Acórdão embargado. 
Neste sentido, data máxima vênia, se para decisão da matéria havia necessidade de "interpretação de tese jurídica ou de questão de direito" e, se o Embargante que não é operador do direito seguiu os pareceres que lhe foram apresentados à época, há obscuridade da fundamentação exposta do acórdão embargado quando afirma que considera "improcedentes as alegações do recorrente de que não haveria ilegalidade no instrumento por ele celebrado, pois a extinção do processo sem resolução de mérito não permite tal conclusão." 
Na visão do Embargante, em que pese a resolução do processo sem julgamento do mérito não confirme a existência de obrigação de repasse pelo Sesc/RJ à Fecomércio /RJ, os fundamentos da decisão corroboram a afirmação de que, para o deslinde da matéria havia necessidade de "interpretação de tese jurídica e de questão de direito".
Logo, em linha com a jurisprudência desta Corte de Contas, poderia ser afastada a responsabilização do Embargante, vez que orientou sua conduta de forma zelosa com base em pareceres de juristas renomados e reconhecidos dentro da comunidade da qual o Sesc/RJ faz parte. 
Nesse sentido, requer seja esclarecida obscuridade no Acórdão embargado quanto à compreensão desta Egrégia Corte acerca da culpabilidade / reprovabilidade da atuação do Embargante muito embora tenha adotado entendimento que, apesar de não aceito no Acórdão embargado, é considerado como correto por abalizada doutrina."
7.	Ademais, o embargante argumentou sobre possível obscuridade quanto ao contexto dos atos analisados e acerca do fato de que a atuação do recorrente somente contribuiu para restabelecer repasses que eram realizados sem questionamento até a intervenção no SESC. 
8.	Segue a explanação do embargante:
"Concessa vênia, o Acórdão também é obscuro quanto ao contexto em que os atos questionados foram praticados. 
Quanto ao tema, essencial observar que a nova alteração do Decreto-lei 4.657/1942 (Lei de Introdução às Normas do Direito Brasileiro) , por meio da Lei nº 13.655/2018, acresceu o §3º ao artigo 22. À guisa de melhor elucidação, abaixo o dispositivo:
[...]
O cenário vivenciado pelo Embargante era de encerramento da intervenção no SESC/ARRJ, de modo que os atos praticados objetivaram restabelecer a situação de normalidade vivenciada antes da intervenção, momento em que os repasses à FECOMÉRCIO foram interrompidos.
Como os repasses eram feitos até a intervenção, sem qualquer questionamento, salvo melhor juízo, inclusive, por parte desta Egrégia Corte de Contas, até porque baseado em entendimento jurídico legítimo até então, o Embargante, seguindo orientação de seu superior hierárquico, não vislumbrou irregularidades na celebração dos instrumentos de reconhecimento de dívida. Ademais, tudo isso em linha com a própria regulamentação em vigor, os Decretos n° 61.836/1967 e 61.843/1967. 
Nesse sentido, quando o Acórdão Embargado indica que a responsabilização do Embargante ocorre por ter esse agido com "culpa grave, na medida em que celebrou instrumento particular de transação transferindo elevadíssima cifra de recursos em total descompasso com as regras de repasse dos valores arrecadados, regras estas que o Sr. Marcelo Jose Salles de Almeida deveria conhecer como dirigente de entidade do Sistema "S", deixa de reconhecer a prática recorrente da instituição anterior à intervenção e asso ciada a administrações anteriores das quais o Embargante não fazia parte.
Ora, o homem médio busca compreender as ações que eram adotadas antes da intervenção e que não foram objeto de questionamento para restaurá-las após o período de exceção, permitindo que a instituição dê continuidade às suas atividades. 
O fato de haver um reconhecimento de uma dívida (há época considerada devida) por si só não pode ser considerado culpa grave, sob pena de se atar os braços dos administradores que ficarão impedidos de firmar instrumentos assumindo obrigações em nome das instituições sem que fiquem sujeitos a reprimenda por onerar os cofres da entidade. 
Neste contexto, diante das ações praticadas especificamente pelo ora Embargante requer seja esclarecida a obscuridade em questão e integrado às razões de decidir a fundamentação para manutenção da punição aplicada ao Embargante, mormente diante do reconhecimento de que a inexigibilidade da dívida somente foi reconhecida após os atos praticados pelo Embargante, não havendo nos autos qualquer indício de dolo, má-fé ou locupletamento por parte do Embargante que justifique sua apenação, mas ao revés há evidências de que o mesmo agiu amparado no melhor entendimento jurídico a ele apresentado à época dos fatos."
9.	Diante do exposto, o embargante requer o saneamento das obscuridades vislumbradas no Acórdão 1879/2021-TCU-Plenário, a fim de ver provido o recurso oposto, com efeitos infringentes, para que restem afastadas as penalidades aplicadas ou, sucessivamente, para que as penalidades sejam significativamente minoradas.
	É o Relatório.

8.1. Ivan Ribeiro dos Santos Nazareth (121.685/OAB-RJ), Breno de Azevedo Barros (217.637/OAB-RJ) e outros, representando Marcelo José Salles de Almeida.  
8.2. Marialda Fernandes Santos (74915/OAB-RJ), representando Orlando Santos Diniz.  
8.3. Felipe de Santa Cruz Oliveira Scaletsky (38.672/OAB-DF), Rafaela Cunha Justo da Silva (94.117/OAB-RJ) e outros, representando Administração Regional do Sesc no Estado do Rio de Janeiro.  
8.4. Dalide Barbosa Alves Corrêa (7609/OAB-DF) e outros, representando Administração Regional do Senac no Estado do Rio de Janeiro.  
8.5. José de Castro Meira Junior (21.616/OAB-DF), Fabiano Augusto Martins Silveira (31.440/OAB-DF) e outros, representando Federação do Comércio de Bens, Serviços e Turismo do Estado do Rio de Janeiro.

Procuradora-Geral Cristina Machado da Costa e Silva.

TOMADA DE CONTAS ESPECIAL. ENTIDADES DO SISTEMA "S". DESVIO DE RECURSOS DO SENAC-RJ E DO SESC-RJ PARA A FECOMÉRCIO/RJ. CELEBRAÇÃO DE INSTRUMENTO PARTICULAR DE RECONHECIMENTO DE DÍVIDA SEM FUNDAMENTO LEGAL. CITAÇÃO DOS SIGNATÁRIOS DO INSTRUMENTO E DA ENTIDADE BENEFICIÁRIA. APRESENTAÇÃO DE ALEGAÇÕES DE DEFESA. REJEIÇÃO. CONTAS IRREGULARES. DÉBITO E MULTA. DETERMINAÇÕES. COMUNICAÇÕES. RECURSO DE RECONSIDERAÇÃO. CONHECIMENTO. NEGATIVA DE PROVIMENTO. EMBARGOS DE DECLARAÇÃO. CONHECIMENTO. REJEIÇÃO.

TOMADA DE CONTAS ESPECIAL (TCE)

Secretaria de Recursos (Serur); Secretaria de Controle Externo de Tomada de Contas Especial (SecexTCE).

Preliminarmente, os presentes embargos de declaração devem ser conhecidos, tendo em vista o preenchimento dos requisitos necessários aplicáveis. 
2.	Trata-se de embargos de declaração opostos pelo Sr. Marcelo José Salles de Almeida ao Acórdão 1879/2021-TCU-Plenário, que negou provimento ao recurso de reconsideração do mesmo responsável contra o Acórdão 1891/2020-TCU-Plenário, o qual, por sua vez, julgou irregulares as contas do embargante, condenando-o ao pagamento do débito apurado e da multa capitulada no art. 57 da Lei 8.443/1992.
3.	Este feito tratou originalmente de tomada de contas especial constituída em atendimento ao subitem 9.1 do Acórdão 980/2017-TCU-Plenário, que tratou de representação sobre possíveis irregularidades relacionadas ao reconhecimento de dívida, por parte das Administrações Regionais do Serviço Nacional de Aprendizagem Comercial no Estado do Rio de Janeiro (Senac/RJ) e do Serviço Social do Comércio no Estado do Rio de Janeiro (Sesc/RJ) , para com a Federação do Comércio do Estado do Rio de Janeiro (Fecomércio/RJ) .
Consoante apurado na tramitação deste feito, o Sesc/RJ, representado pelo seu então Diretor Regional, Sr. Marcelo Jose Salles de Almeida, e a Fecomércio/RJ, representada pelo seu Presidente Orlando Santos Diniz, firmaram, em 4/12/2015, o Instrumento Particular de Transação, reconhecendo valores devidos a título de repasse pelo Sesc/RJ à Fecomércio/RJ, entre os quais aqueles não transferidos durante a intervenção realizada pela Administração Nacional do Serviço Social do Comércio (Sesc/AN) , no período de 13/1/2012 a 30/10/2015. A justificativa para a celebração desse instrumento foi o cumprimento do art. 33 do Decreto 61.386/1967 (que aprova o Regulamento do Sesc) c/c o art. 2° da Resolução Sesc 1.097/2005 e o art. 840 do Código Civil, sem prejuízo do direito de regresso do Sesc/RJ em face da Confederação Nacional do Comércio (CNC) e/ou do Sesc/AN. 
Da mesma forma, o Senac/RJ, representado pelo Presidente do Conselho Regional Orlando Santos Diniz, e a Fecomércio/RJ, representada pelo seu Presidente, o mesmo Sr. Orlando Santos Diniz, firmaram, em 13/8/2014, o Instrumento Particular de Transação, reconhecendo valores devidos a título de repasse pelo Senac/RJ à Fecomércio/RJ, entre os quais aqueles não efetuados durante a intervenção realizada pela Administração Nacional do Serviço Nacional de Aprendizagem Comercial - Senac/AN, no período de 13/2 a 16/5/2014. A justificativa para a celebração desse Instrumento foi o cumprimento do art. 33 do Decreto 61.843/1967 (que aprova o Regulamento do Senac) e do art. 840 do Código Civil, sem prejuízo do direito de regresso do Senac/RJ em face da CNC e/ou do Senac/AN. 
Ao apreciar a deliberação recorrida, esta Corte de Contas considerou que não havia obrigação de o Senac/RJ e o Sesc/RJ repassarem recursos à Fecomércio/RJ, pois as transferências jamais deixaram de ser realizadas por essas entidades à CNC, esta, sim, obrigada a transferir os recursos para a Fecomércio/RJ. A esse respeito, impende reproduzir o seguinte excerto da instrução de mérito (peça 99) :
"Como já analisado no âmbito da instrução constantes da peça 87 do TC Processo 004.533/2017-8, que deu origem à presente TCE, o Sesc/AN e Senac/AN recebem 20% do valor líquido arrecadado, por meio de depósito em conta corrente, para custear as respectivas administrações nacionais, destacando que, deste valor, 3% são descontados e destinados à CNC. Por sua vez, o Sesc/ARRJ e o Senac/ARRJ recebem 80% do valor líquido arrecadado, por meio de depósito em conta corrente, para custear as respectivas administrações regionais, destacando que, deste valor, 3% são descontados e destinados à CNC que, posteriormente, os repassa à Fecomércio/RJ. Com isso, verifica-se que os recursos destinados à Fecomércio/RJ não transitam pelo Sesc/ARRJ e Senac/ARRJ, sendo, portanto, de responsabilidade da CNC o repasse desses valores, o que torna inválida as dívidas reconhecidas e as transações realizadas".
A obrigação em referência foi fixada por meio das Resoluções Sesc 1097/2005 e Senac 840/2005, que disciplinaram os critérios sobre a forma de destinação da quota a que se refere o artigo 33 dos Decretos 61.836/1967 e 61.843/1967, nos seguintes termos: 
"Art. 1° A quota mensal que incidirá sobre a arrecadação total destinada à administração superior a cargo das Administrações Regionais será de 3% (três por cento) .
Art. 2° Após deduzido o percentual de 20% (vinte por cento) destinado à formação de um Fundo de Equalização administrado pela CNC, o saldo será distribuído proporcionalmente à arrecadação de cada Administração Regional.
Art. 3° O Fundo de Equalização será distribuído, mensalmente, sob a forma de complementação de um piso de igual valor, às Federações do Comércio de menor arrecadação.
Art. 4° Esta Resolução entrará em vigor na data do primeiro repasse em que for aplicada a reserva da quota de 3% (três por cento) de que trata o art. 33 do Regulamento do Sesc/Senac."
Durante os períodos de avocação ou intervenção nas administrações regionais, o repasse dos recursos referidos nos regulamentos de cada entidade é imediatamente suspenso pelas administrações nacionais (art. 1º, parágrafo único, da Resolução Sesc 1278/2014 e art. 1º, parágrafo único, da Resolução Senac 995/2014) . 
Portanto, o acórdão recorrido entendeu que ficou caracterizado que não existiria nenhum fundamento legal para que o Sesc/ARRJ e o Senac/ARRJ firmassem instrumento particular de transação com a Fecomércio/RJ para reconhecer uma dívida inexistente, que implicou desvio de recursos que deveriam ser aplicados em finalidades especificas daquelas entidades, sendo esse o argumento central para que as alegações de defesa dos responsáveis fossem rejeitadas.
Em vista do exposto, o Acórdão 1891/2020-TCU-Plenário julgou irregulares as contas da Fecomércio/RJ e dos Srs. Marcelo Jose Salles de Almeida e Orlando Santos Diniz, condenando-os ao pagamento do dano apurado. A parcela atualizada do débito de responsabilidade dos Srs. Orlando Santos Diniz e Marcelo José Salles de Almeida, em solidariedade com a Fecomércio/RJ, correspondia a R$ 42.376.008,42, em 20/07/2020. Já o valor atualizado do débito de responsabilidade do Sr. Orlando Santos Diniz, solidariamente com a Fecomércio/RJ, nessa mesma data, era de R$ 21.870.497,96.
Outrossim, a Fecomércio/RJ e o Sr. Orlando Santos Diniz foram sancionados com a multa do art. 57 da Lei 8.443/1992, no valor individual de R$ 640.000,00, ao passo que o recorrente foi apenado com a multa de R$ 160.000,00, aplicada com base no mesmo dispositivo legal.
Irresignado com o referido desfecho processual, o Sr. Marcelo Jose Salles de Almeida interpôs recurso de reconsideração que foi conhecido e improvido pelo Acórdão 1879/2021-TCU-Plenário. 
Nesta oportunidade, o embargante aduziu a existência de vícios no Acórdão 1879/2021-TCU-Plenário, apresentando, em síntese, a seguintes alegações:
haveria obscuridade na análise da culpabilidade/reprovabilidade da atuação do embargante à luz da adoção de tese jurídica absolutamente razoável e defendida por renomados pareceristas e objeto da ação judicial nº 0108747-51.2014.8.19.0001; e
também haveria obscuridade quanto ao contexto dos atos analisados e acerca do fato de que a atuação do recorrente somente contribuiu para restabelecer repasses que eram realizados sem questionamento até a intervenção no SESC.
Diante do exposto, o embargante requer o saneamento das obscuridades vislumbradas no Acórdão 1879/2021-TCU-Plenário, a fim de ver provido o recurso oposto, com efeitos infringentes, para que restem afastadas as penalidades aplicadas ou, sucessivamente, para que as penalidades sejam significativamente minoradas.
II
Feita a devida exposição dos fatos, inicio a apreciação dos argumentos apresentados pelo embargante.
Observo inicialmente que não subsistem absolutamente nenhuma das supostas obscuridades apresentadas pelo embargante. Na verdade, o responsável apenas repisou argumentos que já foram rejeitados nas etapas processuais anteriores.
A esse respeito, insta salientar que os embargos declaratórios não se prestam para rediscussão do mérito nem para reavaliação dos fundamentos que conduziram à prolação do acórdão recorrido. Ademais, a doutrina a respeito da matéria encontra clareza na definição de Vicente Greco Filho, na obra intitulada Direito Processual Civil Brasileiro, Saraiva, 11ª ed., 2º volume, onde, à p. 259/260, esclarece que a obscuridade pode ser definida como "defeito consistente na difícil compreensão do texto da sentença e pode decorrer de simples defeito redacional ou mesmo de má formulação de conceitos, havendo obscuridade quando a sentença está incompreensível no comando que impõe e na manifestação de conhecimento e vontade do juiz.".
Com relação ao primeiro argumento do embargante, o voto condutor do Acórdão 1879/2021-TCU-Plenário acolheu a análise da Serur, que observou que o Sesc/Nacional e o Sesc/RJ ajuizaram ação declaratória 0108747-51.2014.8.19.0001 em face da Fecomércio/RJ, a qual foi julgada procedente "para declarar a inexistência da obrigação de repasse pelo segundo autor, Sesc/RJ do saldo proporcional de que trata o art. 2º da Resolução SESC nº 1097/2014 à ré, Fecomércio/RJ durante o período de avocação ou intervenção na Administração Regional do Sesc/RJ" (peça 150) . 
Porém, em grau de recurso, a sentença foi reformada, não para declarar existente a obrigação, mas tão somente para extinguir o processo sem resolução de mérito, por falta de interesse de agir, por entender que "não cabe demanda declaratória para simples interpretação de tese jurídica ou de questão de direito" (peça 149, p. 9 e 11) . Dito isso, considero improcedentes as alegações do recorrente de que não haveria ilegalidade no instrumento por ele celebrado, pois a extinção do processo sem resolução de mérito não permite tal conclusão.
No que tange ao parecer jurídico mencionado pelo recorrente, este teceu conclusão no sentido de que as contribuições arrecadadas são de titularidade das administrações regionais e de que as receitas repassadas às federações do comércio, após todos os descontos previstos, provêm unicamente dessas regionais, não sendo lícito que, durante os períodos de intervenção, os valores fossem apropriados pelas administrações nacionais do Sesc e do Senac. 
Ocorre que a Resolução Sesc 1097/2005 - que fixa critérios sobre a forma de destinação da quota a que se refere o art. 33 do Regulamento - estabelece que o valor correspondente aos 3% da arrecadação devidos pelos Sesc Regionais não são repassados diretamente às respectivas Federações de Comércio, mas sim à Confederação Nacional do Comércio, à qual cabe adotar duas providências: a) destinar 20% dos recursos à constituição de um fundo de equalização destinado à complementação de um piso financeiro às Federações de Comércio de menor arrecadação; b) distribuir os restantes 80% às Federações de Comércio proporcionalmente à arrecadação de cada Administração Regional.
Dito de outra forma, os recursos destinados à Fecomércio/RJ sequer transitam pelo Sesc/RJ e pelo Senac/RJ, sendo, portanto, de responsabilidade da CNC o repasse desses valores, conforme ilustração a seguir, que apresenta o gráfico contido na instrução da Serur que embasou o julgamento do recurso de reconsideração na etapa processual anterior:
Assim, compete à CNC, e não às Administrações Regionais, o repasse do percentual de 3% às Federações Regionais do Comércio, tanto que, nos períodos de avocação e intervenção no Sesc/RJ e no Senac/RJ, ela, a CNC, devolveu esses valores às Administrações Nacionais em vez de repassá-los à Fecomércio/RJ.
Portanto, considero que é improcedente a conclusão do parecer jurídico invocado pelo recorrente no sentido de que os valores correspondentes a "3% do total recebido pelas administrações regionais do SESC e do SENAC (...) são repassados para a Federação do Comércio estadual pelas respectivas administrações regionais do SESC e do SENAC".
Em suma, a tese defendida pelo aludido parecer jurídico não é razoável e concluiu pelo pagamento à Fecomércio/RJ de uma obrigação absolutamente inexistente e sem nenhum fundamento legal.
Quanto ao segundo argumento do embargante, a alegada ausência de dolo ou de locupletamento por parte do responsável não o exime do dever de recompor o dano a que deu causa por meio da assinatura do instrumento em análise. Essas circunstâncias, se presentes, conferem maior gravidade ao ato ilícito e devem ser avaliadas por ocasião da imposição de multa.
Quanto à aplicação de sanções ao embargante, frisei que a jurisprudência desta Corte de Contas tem considerado que é necessário haver na atuação do agente dolo ou erro grosseiro, conduta caracterizada por ser aquela que decorre de uma grave inobservância de um dever de cuidado, isto é, que foi praticado com culpa grave.
Nesse aspecto, considerei que a conduta do embargante poderia ser enquadrada, no mínimo, como culpa grave, na medida em que celebrou instrumento particular de transação transferindo elevadíssima cifra de recursos em total descompasso com as regras de repasse dos valores arrecadados, regras estas que o Sr. Marcelo Jose Salles de Almeida deveria conhecer como dirigente de entidade do Sistema "S". 
Foi acolhida a conclusão da Serur no sentido de que não seria razoável que qualquer gestor reconhecesse uma dívida de grande vulto inexistente em detrimento dos cofres da entidade que administra, afastando-se, assim, da conduta que se espera de um "homem médio".
Nesta ocasião, o embargante aduziu que os repasses eram feitos até a intervenção, sem qualquer questionamento e seguindo orientação de seu superior hierárquico. Assim, o embargante não vislumbrou irregularidades na celebração dos instrumentos de reconhecimento de dívida, o que estaria em linha com a própria regulamentação em vigor, os Decretos n° 61.836/1967 e 61.843/1967. 
Como foi explicitado anteriormente, a sistemática regulamentada atribuía responsabilidade à CNC para o repasse desses valores, conforme ilustração apresentada no item 22 deste voto, sendo, assim, improcedente a alegação do embargante.
Portanto, inexistindo obscuridades ou outros vícios a serem sanados na deliberação atacada, devem ser rejeitados os presentes embargos.
Ante o exposto, proponho que seja prolatado o acórdão que ora submeto a este Colegiado.
TCU, Sala das Sessões Ministro Luciano Brandão Alves de Souza, em 6 de outubro de 2021.
 
BENJAMIN ZYMLER 
Relator